【裁判字號】    97,訴,778
【裁判日期】    971205
【裁判案由】    請求債務不履行損害賠償
【裁判全文】
臺灣彰化地方法院民事判決               97年度訴字第778號
原        告  乙○○
訴 訟代理 人  丙○○
              王樹森律師
複  代理  人  甲○○
訴 訟代理 人  丙○○
被        告  戊○○
              振發建設股份有限公司
法 定代理 人  丁○○
上列二人共同
訴 訟代理 人  施廷勳律師
複  代理  人  尤榮福律師
上列當事人間請求債務不履行損害賠償事件，本院於民國97年11
月19日言詞辯論終結，茲判決如下：
    主      文
原告之訴及假執行之聲請均駁回。
訴訟費用新台幣貳萬零捌佰元由原告負擔。
    事實及理由
一、原告主張：
  (一)兩造於民國95年8月7日簽定點金墅II預售屋買賣契約書（以
    下簡稱系爭契約），約定買賣價金為新台幣（下同）200萬
    元，由原告向被告戊○○購買其所有坐落彰化縣鹿港鎮○○
    段3628地號土地（以下簡稱系爭土地），並向被告振發建設
    股份有限公司（以下簡稱被告公司）購買坐落系爭土地上、
    同上段3212建號、門牌鹿港鎮○○街32號鋼筋混凝土造4 層
    樓房之預售屋（以簡稱系爭房屋，並與系爭土地合稱系爭房
    地），原告已於簽約當日付清全部價金。
  (二)被告於系爭房屋竣工後，竟將系爭房地轉賣予訴外人黃琮媚
    、韓景山等人，均已辦竣所有權移轉登記。
  (三)因被告所為系爭房地二重買賣，並已辦竣所有權移轉登記之
    舉，致原告無法取得系爭房地所有權，受有200萬元之損害
    。
  (四)兩造雖約定系爭房地買賣價金為200萬元，但未詳細約定房
    地各別價金。茲以系爭土地面積83平方公尺及公告現值每平
    方公尺12,000元之標準，計算出系爭土地之價金為996,000
    元，其餘1,004,000元則為系爭房屋之價金。
  (五)被告當時願以200萬元出賣系爭房地，乃源於系爭房屋尚未
    動工，且其資金不足，故央求原告先給付價金，再加上原告
    配偶丙○○與被告公司負責人丁○○為小學同學，從小相當
    熟識之故。
  (六)原告於93年12月31日以其夫丙○○名義，前往華南商業銀行
    鹿港分行將200萬元匯入被告公司帳戶。惟因系爭房屋建築
    執照遲至95年2月間取得，兩造延至95年8月7日始簽定系爭
    契約。
  (七)被告公司於94年底向原告另借200萬元，其資金來源係原告
    向訴外人李智錦轉借而來。是以，系爭房地200萬元價金與
    系爭200萬元借款，實為2筆不同款項。
  (八)系爭房地200萬元價金係以匯款方式給付，系爭200萬元借款
    則以現金支付，當時未書立借據，但以200萬元支票供作借
    款之擔保。
  (九)被告戊○○已在系爭契約賣方土地所有權人欄內具名蓋章，
    堪認有出賣系爭土地之意。
  (十)系爭房地買賣若為系爭200萬元借款之擔保者，被告僅須出
    賣系爭房屋即可，何須再於系爭契約詳載系爭土地之詳細資
    料及其出賣人等。由此，可知被告確實以價金200萬元將系
    爭房地出賣予原告。
  (十一)爰依債務不履行損害賠償之法律關係，請求被告陳兆昜應給
    付原告996,000元，被告振發公司應給付原告1,004,000元，
    均各自起訴狀繕本送達被告之翌日起至清償日止，按年息百
    分之5計算之利息，並陳明願供擔保，請准宣告假執行等語
    。
二、被告辯稱：
  (一)被告公司部分：
  1.被告公司於93年12月31日向原告（之夫丙○○）借用200萬
    元，由丙○○匯款200萬元至被告公司帳戶，被告則簽發票
    號NC0000000號、發票日94年12月31日、金額200萬元之支票
    予原告收執。
  2.因被告公司屆期無力清償，遂與丙○○協商，經其同意後，
    被告公司再簽發票號PC0000000、發票日95年5月1日、金額
    200萬元之支票（以下簡稱系爭支票），以換回先前所交付
    之支票。
  3.由於被告公司無力清償系爭200萬元借款，遂要求原告暫緩
    提示系爭支票，原告則要求被告提供系爭房地供作借款之擔
    保，因被告公司自知理虧，故與原告於95年8月7日簽定系爭
    契約。
  4.原告嗣後將系爭支票背書轉讓予李智錦，經李智錦於95年12
    月15日提示系爭支票未獲付款後，隨即於95年12月28日向本
    院聲請假扣押執行，並起訴請求被告公司給付票款，已判決
    李智錦勝訴確定。
  5.李智錦已向本院提存所領取被告公司所提存擔保金200萬元
    ，是系爭200萬元借款債務已全部清償完畢，原告不得再向
    被告公司重覆請求清償，亦不得本於系爭契約主張任何權利
    。
  6.系爭契約係為擔保系爭200萬元借款債務，實際上並無買賣
    之實，此由系爭契約將系爭房地總價由500萬元改成200萬元
    ，即可明瞭。況且，原告並未支付任何買賣價金，亦無法提
    出給付價金之證明。
  7.被告戊○○未簽系爭契約，此由立契約書人簽名處及價金塗
    改處均無被告戊○○簽名或蓋章，亦可明瞭。
  8.系爭契約土地所有權人及買賣標的物欄位固有填載戊○○及
    系爭土地地號，惟此乃原告要求提供系爭土地供作擔保，被
    告戊○○始在該欄位用印，然此僅表明其為土地所有權人而
    已，至於是否出賣，仍應以系爭契約賣方欄位簽名或蓋章為
    憑，但被告戊○○未於該處簽名或蓋章，自非出賣人。
  9.被告公司於94年8月23日向訴外人許書豐購得系爭土地，並
    於95年4月24日出賣予被告戊○○，均已辦竣所有權移轉登
    記。基此，被告公司豈有可能於93年底即未購得系爭土地前
    未卜先知，而將系爭土地出賣予原告？原告亦不可能憑空購
    買。
  10.依一般經驗法則，土地公告現值及新建房屋工程造價，均為
    行政機關作為課徵土地增值稅或申報契稅或其它稅賦之計算
    依據，二者遠低於市價甚多，實際上亦未按土地公告現值及
    房屋工程造價計算買賣價金。
  11.被告公司購買系爭土地（指分割前母地號）成本為25,714,9
    20元，換算每坪約84,000元，依系爭土地（指分割後子地號
    ）面積83平方公尺，換算出購買成本高達2,109,030元，被
    告實無賠錢賤賣系爭土地，並將系爭房屋免費贈送原告之理
    。
  12.被告公司為籌措擔保金，遂以系爭房屋供作擔保而向訴外人
    黃琮媚借得300萬元，雙方約定如欲處分系爭房地清償債務
    時，出賣價金不得低於500萬元，嗣經買主魏錫彬以560萬元
    價金買受，已辦竣所有權移轉登記。是以，被告公司絕無可
    能以200萬元之低價出賣予原告。
  13.綜上所述，原告與被告公司間先前固有系爭200萬元借款債
    務，嗣經被告公司全部清償完畢，原告自不得再本於系爭契
    約主張任何權利。
  14.從而，原告請求為無理由，爰請求駁回原告之訴及其假執行
    之聲請等語，並陳明如受不利之判決，願供擔保請准免為假
    執行等語。
  (二)被告戊○○部分：
  1.被告戊○○未出賣系爭土地予原告，亦未曾向原告借貸任何
    款項。
  2.系爭借貸關係存於原告與被告公司間，與被告戊○○無涉。
  3.被告戊○○未簽立系爭契約，並非出賣人，自無債務不履行
    責任可言。
  4.其餘陳述均援用被告公司。
  5.從而，原告請求為無理由，爰請求駁回原告之訴及其假執行
    之聲請，並陳明如受不利之判決，願供擔保請准免為假執行
    等語。
三、兩造不爭執事項：
  (一)系爭土地由被告戊○○於95年4月24日取得所有權，系爭房
    屋由被告公司興建，並指定訴外人黃琮媚為建物所有權第一
    次登記名義人。系爭房屋之建築執照於95年2月間核發，系
    爭契約於95年8月7 日簽定。
  (二)被告公司曾向原告借用200萬元。
  (三)原告曾以其配偶丙○○名義將200萬元匯入被告公司帳戶內
    ，被告公司則簽發票號NC0000000號、發票日94年12月31 日
    、金額200萬元之支票予原告收執。嗣後，被告公司則再簽
    發系爭支票予原告收執，以換回先前所交付之支票。
  (四)原告嗣後將系爭支票背書轉讓予訴外人李智錦。
  (五)李智錦屆期提示系爭支票未獲付款，遂以本件原告及被告公
    司為被告，提起給付票款之訴，經本院彰化簡易庭於96年2
    月16日以96年度彰簡字第16號民事判決，判決李智錦勝訴確
    定。李智錦嗣於97年6月間以該確定判決為執行名義，聲請
    強制執行被告公司提存於本院97年度存字第672號擔保金200
    萬元，已全部清償完畢。
  (六)被告公司94年8月23日向訴外人許書豐購得系爭土地，並於
    95年4月24日出賣予被告戊○○，均已辦竣所有權移轉登記
    。被告公司購買系爭土地（指分割前母地號，面積1,012 平
    方公尺，折合306.13坪）成本為25,714,920元，換算每坪約
    84,000元，依系爭土地（指分割後子地號）面積83平方公尺
    ，核算出購買成本為2,109,030元。
  (七)系爭房地輾轉由訴外人韓景山以560萬元出賣予訴外人魏錫
    彬，已辦竣所有權移轉登記。
  (八)被告公司負責人丁○○與原告配偶丙○○係小學同學，自小
    熟識。
四、兩造爭執事項：
  (一)原告以其夫丙○○名義於93年12月31日匯款200萬元予被告
    公司外，是否另行交付200萬元現金予被告公司？
  (二)原告匯款200萬元予被告公司，究係交付系爭房地買賣價金
    ？或交付借款？
  (三)系爭契約究為擔保系爭200萬元借款債務之清償？或為真買
    賣？
  (四)系爭支票債務已全部清償完畢，原告是否尚得請求被告給付
    ？
五、原告主張系爭房地買賣價金200萬元係以匯款方式給付，另
    系爭200萬元借款則以現金給付各情，固據原告提出華南商
    業銀行全行通放存款憑條影本及李智錦三重市農會帳號0000
    0000000000號帳戶存摺影本等件為證。惟依照該存摺影本，
    顯示李智錦曾於94年8月12日提領300萬元，但尚難憑此遽認
    其中200萬元已轉交被告公司。再加以原告於本院審理時陳
    稱：「‧‧‧系爭支票200萬元支票是丁○○向我先生（指
    丙○○）調錢，200萬元是向李智錦調的，李智錦當時是拿
    現金給我，交錢地點是在台北，是李智錦親手交給我先生的
    ，應該是94年底，幾月幾日忘記了，應該是12月25日之前，
    我記得是拿現金。200萬元現金拿回來後，當天丁○○就到
    我家拿，我是先給錢，支票後來才開。」等語（本院97年11
    月19日言詞辯論筆錄參照），及原告之夫丙○○於本院審理
    時陳稱：「200萬元借款的詳細過程，94年底時，丁○○蓋
    房子需要用錢，他向我調錢，我問我的客戶李智錦，李智錦
    叫我當天過去拿，剛好我送貨過去就去向李智錦拿錢。」等
    語（本院97年11月19日言詞辯論筆錄參照）。經詳加比對原
    告夫妻之陳述，並對照上開存摺影本，可知李智錦提領300
    萬元之時間為94年8月12日，與原告夫妻所述向李智錦調取
    200萬元現金之時間為94年12月底，其中最關鍵之金額及時
    間無一相符，足證原告此部分之主張，不足採信。換言之，
    原告主張除匯款200萬元予被告公司外，其另行交付200萬元
    現金予被告公司乙節，難以採認。
六、被告公司取得系爭土地（指分割前母地號，面積1,012平方
    公尺，折合306.13坪）成本為25,714,920元，換算每坪約
    84,000元，依系爭土地（指分割後子地號）面積83平方公尺
    ，核算取得成本為2,109,030元，再參以被告公司歷年來財
    務狀況不佳，故始有向原告調錢應急及央請延緩清償等舉動
    ，此情不僅為兩造所爭執之事實，更有被告所提支票正反面
    影本、不動產買賣契約書影本、土地登記異動索引、公證書
    影本及假扣押請狀影本等件附卷可佐。是以，原告之夫與被
    告公司負責人固屬舊識，然依常情，至多享有小額度折讓而
    已。被告公司既為建設公司，當然以興建房屋獲利為唯一目
    的，尤以財務已陷入窘困情況下，豈有可能將價值逾500 萬
    元以上之系爭房地，以區區200萬元之代價，賤賣予原告？
    此由系爭契約房地總價欄原記載「伍佰萬元整」，嗣經塗改
    為「貳佰萬元整」，當知立約當事人之真意顯非買賣，而係
    另有隱藏他意無訛。況且，無論原告匯款200萬元及簽訂系
    爭契約當時，系爭房屋尚未竣工，核屬預售屋。衡以一般預
    售屋買賣之付款條件，均依照工程進度分期給付，鮮有可能
    於未竣工前1次付清。此觀系爭契約第16條付款條件及方式
    約定及後附付款明細表臚列「簽約金」、「開工」、「地坪
    灌漿完成」、「一樓板灌漿完成」、「二樓板灌漿完成」、
    「三樓板灌漿完成」、「四樓板灌漿完成」、「立面磁磚完
    成」、「交屋」等分期付款欄位，即可明瞭。是以，原告主
    張200萬元匯款乃交付系爭房地買賣價金，及系爭契約為真
    買賣各情，核與事實不符，不足採信。換言之，應以被告辯
    稱200萬元匯款即系爭200萬元借款，及系爭契約乃擔保系爭
    200萬元借款之清償，始與事實較為相符，洵值採認。
七、按「依債務本旨，向債權人或其他有受領權人為清償，經其
    受領者，債之關係消滅。」、「債之關係消滅者，其債權之
    擔保及其他從屬之權利亦同時消滅。」，民法第309條第1項
    、第307條各定有明文。查系爭契約及系爭支票既為擔保系
    爭200萬元借款債務之清償，惟原告既將系爭支票背書轉讓
    予訴外人李智錦，李智錦復已獲得全部清償，則被告公司負
    欠原告及李智錦之債務均歸於消滅，被告辯稱原告不得本於
    系爭契約，再對於被告主張任何權利，於法即無不合，堪予
    採認。
八、綜上所述，原告本於債務不履行損害賠償之法律關係，請求
    被告戊○○應給付原告996,000元  被告公司應給付原告1,0
    04,000元，及均自起訴狀繕本送達被告之翌日起至清償日止
    ，按年息百分之5計算之利息，為無理由，應予駁回。
九、原告之訴既經駁回，則其假執行之聲請已失所附麗，應併駁
    回之。
十、本件事證已臻明確，兩造其餘攻擊防禦方法及舉證，經審酌
    後於判決之結果無影響，爰不再贅詞詳列。
十一、訴訟費用負擔之依據：民事訴訟法第78條。
中    華    民    國    97    年    12    月    5     日
                民事第一庭      法  官  陳正禧
上正本係照原本作成。
如不服本判決，須於收受判決正本送達後20日內向本院提出上訴
狀。
中    華    民    國    97    年    12    月    8     日
                                書記官  蕭美鈴


司法院資訊處製作；財團法人民間司法改革基金會備份。
